臺灣高等法院民事判決
108年度上字第386號
上  訴  人  葉蓁蓁  
訴訟代理人  莊健楨  
被上訴人    曾素華  
訴訟代理人  陳祖德律師
上列當事人間請求分割共有物事件，上訴人對於中華民國107年1
1月30日臺灣宜蘭地方法院107年度訴字第35號第一審判決提起上
訴，本院於110年8月10日言詞辯論終結，判決如下：
    主      文
原判決廢棄。
兩造共有坐落宜蘭縣○○鄉○○段○○○地號土地（面積一九六‧八一平
方公尺），分割方法如附圖二及附表二所示：即編號201-B所示
土地（面積九八點四平方公尺）分歸被上訴人取得；編號201-0
所示土地（面積九八點四一平方公尺）分歸上訴人取得。
第一、二審訴訟費用，均由兩造各自負擔二分之一。
    事實及理由
一、被上訴人主張：兩造共有坐落宜蘭縣○○鄉○○段000地號土地
    （下稱系爭土地），各應有部分為二分之一。系爭土地無不
    能分割之情形，兩造未有不分割之約定，因兩造未能達成分
    割之協議，爰依民法第823條、第824條規定，求為准予裁判
    原物分割之判決[原判決分割系爭土地，如該判決附圖一（
    下稱附圖一）所示編號201-A部分土地由被上訴人取得，201
    -0部分土地由上訴人取得]。上訴人不服，提起上訴。答辯
    聲明：上訴駁回。
二、上訴人則以：應依原判決附圖二所示分割方法按兩造應有部
    分平均分割，附圖一之分割方案將使伊分得土地L型，減損
    土地之利用價值，對伊不公平。若無法依附圖二、附表二所
    示分割方法分割，則伊願依系爭土地鑑價市值補償被上訴人
    ，取得系爭土地全部等語，資為抗辯。上訴聲明：㈠原判決
    廢棄。㈡兩造共有系爭土地應按附圖二及附表二分割方案為
    分割。　　
三、得心證之理由：
　㈠按各共有人，得隨時請求分割共有物。但因物之使用目的不
    能分割或契約訂有不分割之期限者，不在此限，民法第823
    條第1項定有明文。故共有物依其使用目的並非不能分割，
    而又未有不分割之期約者，各共有人自得隨時請求分割（最
    高法院19年上字第1853號判例意旨參照）。被上訴人主張系
    爭土地無不能分割情事，兩造復無從協議分割，請求裁判分
    割之等語。查，本件兩造為系爭土地共有人，應有部分各為
    二分之一，有土地登記謄本等件為證（見本院卷第127、341
    頁）。又兩造就系爭土地並無不為分割之約定，且依系爭土
    地為都市計畫區內住宅用地，為建築基地，目前供作耕地使
    用，有宜蘭縣羅東地政事務所民國108年5月29日羅地測字第
    1080004726號函、原審107年4月19日勘驗筆錄、系爭土地照
    片等件可稽（見原審卷第48、50至51頁，本院卷第109頁，
    外放高源不動產估價師聯合事務所編號AI00000000號估價報
    告書第91頁），足見其使用目的亦無不能分割之情事乙節，
    為上訴人所不爭，並有宜蘭縣五結鄉公所108年5月29日五鄉
    建字第1080008364號函、宜蘭縣羅東地政事務所108年5月29
    日羅地測字第1080004726號函、宜蘭縣政府108年6月18日府
    建都字第1080087081號函等件在卷可稽（見本院卷第107、1
    09、149至150頁）。準此，兩造就系爭土地既無不為分割之
    約定，且依系爭土地之使用目的，亦無不能分割之情事，則
    被上訴人訴請分割系爭土地，核與民法第823條第1項之規定
    相符，應予准許。
　㈡按分割共有物之訴，係就同一共有關係之共有物，予以分割
    ，使共有人各就共有物之一部分單獨取得所有權之形成訴訟
    （最高法院85年度台上字第2959號判決意旨參照）。法院定
    共有物之分割方法，雖應斟酌當事人之聲明、共有物之性質
    、經濟效用及全體共有人之利益等因素公平決定之，但不受
    共有人所主張分割方法之拘束（最高法院87年度台上字第14
    02號、88年度台上字第600號判決意旨參照）。次按共有物
    分割之方法，須先就原物分配於各共有人，而各共有人均受
    原物之分配顯有困難，始得將原物分配部分人。原物分配顯
    有困難時，始得以變賣分割共有物，觀諸民法第824條第2項
    規定即明。又分割共有物，除應謀共有人間之公平外，並應
    斟酌各共有人之利害關係及共有土地之實際使用情形，為適
    當之分配，以免有害社會經濟（最高法院77年度台上字第63
    2號判決意旨參照）。又法院裁判分割共有物，定其分配，
    應斟酌各共有人之利害關係，並共有物之性質、價格、利用
    價值及經濟效益決之，要以維持全體共有人之公平為標準，
    所定方法須以適當者為限（最高法院78年度台上字第2141號
    判決意旨參照）。查，系爭土地面積196.81平方公尺，面臨
    宜蘭縣五結鄉中興路3段，現況為休耕耕地，其上並無建物
    ，有原審勘驗筆錄暨現場照片、系爭土地複丈成果圖、地籍
    圖謄本、現況照片等件在卷可憑（見原審卷第47至51、56至
    57頁，本院卷第71頁，高源不動產估價師聯合事務所AI0000
    0000號估價報告書第89至91頁）。依附圖二及附表二所示分
    割方案，以南北向分割線分割，分割後兩造均分得呈長方形
    狀之土地，本院審酌系爭土地使用現況為農耕，及僅土地前
    方面臨道路，如依附圖二及附表二所示分割方案分割，將附
    圖二編號所示201-B部分土地分歸被上訴人取得，將編號所
    示201-0部分土地分歸上訴人取得，兩造各取得之土地均得
    面臨道路，分得之土地價值相當，復符合目前系爭土地作為
    農耕使用之使用現狀，兩造亦對分得之土地位置不爭執；且
    經本院核計若依此分割方法予以分割，則各共有人所分歸之
    土地面積與其等依應有部分之比例所應分得之土地面積並無
    增減之情況，無礙且符合目前使用狀況，自符公平原則，當
    屬適當之分割方案。又系爭土地得以原物分配如上，無不能
    分配予各共有人之情形，且原物分配非顯有困難，僅得以原
    物分割，附此敘明。
　㈢被上訴人主張依附圖二及附表二所示之分割方案分割，兩造
    分得之土地寬度均將使土地成為無法建築之畸零地，應依附
    圖一及附表一所示之分割方案等語，惟查，兩造現均未有建
    築計畫，此為兩造所不爭，自無從據此主張附圖二及附表二
    所示分割方法不妥；被上訴人另主張上訴人得將其分得之附
    圖一編號201-0所示部分土地與鄰地上訴人所有之200-1地號
    土地合併利用，惟如附圖一編號201-0所示部分土地固與200
    -1地號土地相鄰，次按法院就共有土地為裁判分割，僅得就
    當事人請求分割之土地，斟酌其分割結果，是否公平適當為
    已足，至其他土地縱與欲分割之土地相鄰，既不在請求合併
    分割之列，自無從予以考量之必要（最高法院77年度台上字
    第2330號判決意旨參照）。查上訴人所有該200-1地號土地
    非兩造共有土地，係為上訴人與他人共有土地，自無從考量
    分得附圖一編號201-0所示部分土地得否與200-1地號土地合
    併利用，被上訴人此部分主張並不可採。又附圖一及附表一
    所示之分割方法，將編號201-A所示部分土地分歸被上訴人
    取得，面臨道路之寬度為4公尺，編號201-0所示部分土地分
    歸上訴人取得，上訴人取得土地不方整，且面臨道路面寬度
    僅1.32公尺，上訴人分得之土地除未能建築外，分得之土地
    不方整，勢將影響土地之利用價值及經濟效益，對上訴人不
    甚公平，況系爭土地現況係作農耕使用，如前所述，除此系
    爭土地之分割，其他考量土地之利用方式及價值，不侷限於
    建築房屋一途，諸如設立停車場出租他人、出賣予鄰地所有
    權人，或與鄰接土地協議調整地形或合併使用等，凡此皆得
    發揮土地之經濟效用，是可否做為建築基地使用，並非分割
    之唯一考量，是本院斟酌各共有人意願、利害關係、實際使
    用情形、共有物價格、利用價值及分割後各部分之經濟價值
    、各共有人應有部分之比值是否相當及公平原則，認附圖二
    及附表二分割方案應屬較為合理、公平之分割方案。　
四、綜上所述，被上訴人依民法第823條第1項、第824條第2項規
    定，請求分割系爭土地為有理由，應予准許，其適當之分割
    方法為如附圖二所示編號201-B部分面積98.4平方公尺土地
    ，分歸被上訴人取得；編號201-0部分面積98.41平方公尺土
    地，分歸上訴人取得。原判決所命分割方法既有未洽，上訴
    意旨指摘原判決不當，求予廢棄改判，為有理由，自應由本
    院廢棄改判如主文第2項所示。
五、又裁判分割共有物之形成訴訟，法院決定共有物分割之方法
    時，應斟酌何種分割方法較能增進共有物之經濟效益，並兼
    顧兩造之利益，以決定適當之分割方法，不受起訴聲明之拘
    束，亦不因何造起訴而有不同，則依民事訴訟法第80條之1
    規定，由兩造依原應有部分比例分擔訴訟費用，始為公平，
    爰諭知如主文第3項所示。
六、本件事證已臻明確，兩造其餘之攻擊或防禦方法及所用之證
    據，經本院斟酌後，認為均不足以影響本判決之結果，爰不
    逐一論列，附此敘明。
七、據上論結，本件上訴為有理由，依民事訴訟法第450條、第8
    0條之1，判決如主文。　　　　　　　
中　　華　　民　　國　　110 　年　　8 　　月　　31　　日
                  民事第一庭    
                      審判長法  官  吳光釗
                            法  官  游悅晨
                            法  官  江春瑩
正本係照原本作成。
如不服本判決，應於收受送達後20日內向本院提出上訴書狀，其
未表明上訴理由者，應於提出上訴後20日內向本院補提理由書狀
（均須按他造當事人之人數附繕本）上訴時應提出委任律師或具
有律師資格之人之委任狀；委任有律師資格者，另應附具律師資
格證書及釋明委任人與受任人有民事訴訟法第466 條之1第1項但
書或第2項所定關係之釋明文書影本。如委任律師提起上訴者，
應一併繳納上訴審裁判費。
中　　華　　民　　國　　110 　年　　8 　　月　　31　　日

  　　　　　　　　　　　　　書記官  學妍伶
　　　　　　　　　　　　　
附表一（依附圖一）：
原物分割     編號 共有人姓名 合併分割後之附圖分配位置、面積（平方公尺）  合併分割後各人之所有權   位置 面積  1 曾素華 編號201-A  98.4   全部 2 葉蓁蓁 編號201-0  98.41   全部 
附表二（依附圖二）：
原物分割     編號 共有人姓名 合併分割後之附圖分配位置、面積（平方公尺）  合併分割後各人之所有權   位置 面積  1 曾素華 編號201-B 98.4    全部 2 葉蓁蓁 編號201-0 98.41    全部